ACORDAO-COMPLETO-2522082

ACÓRDÃO 472/2022 ATA 8/2022 - PLENÁRIO

VISTOS, relatados e discutidos estes autos que tratam, na presente fase, de revisão de ofício dos registros tácitos de atos de aposentadoria declarados por meio do Acórdão 8665/2021-TCU-Primeira Câmara;
ACORDAM os Ministros do Tribunal de Contas da União, reunidos em Sessão do Plenário, diante das razões expostas pelo Relator, com fundamento no art. 71, inciso III, da Constituição Federal e nos arts. 1º, inciso V, 39, inciso II, e 45 da Lei 8.443, de 16 de julho de 1992, c/c o art. 260, § 2º, do Regimento Interno, em:
9.1. rever de ofício os registros tácitos declarados pelo Acórdão 8665/2021-TCU-Primeira Câmara, para considerar ilegais os atos de concessão de aposentadoria emitidos em favor de Idalice Costa Maia (Sisac 30734703-04-2015-000034-8) e Jane Coelho de Castro (Sisac 30734703-04-2014-000020-5 e 30734703-04-2014-000017-5) , cancelando os respectivos registros;
9.1.1. dispensar a devolução dos valores indevidamente recebidos até a data da ciência, pelo Senado Federal, do presente acórdão, com base no Enunciado 106 da Súmula da Jurisprudência do TCU; 
9.2. determinar ao Senado Federal, com base no art. 45 da Lei 8.443/1992, que:
9.2.1. faça cessar, nos proventos da ex-servidora Jane Coelho de Castro, no prazo de 15 (quinze) dias, a parcela referente à opção, sob pena de responsabilidade solidária da autoridade administrativa omissa, nos termos dos arts. 262, caput, do RI/TCU, e 8º, caput, da Resolução TCU 206/2007; 
9.2.2. ajuste, no prazo de 15 (quinze) dias, os valores das parcelas percebidas a título de incorporação de quintos, nos proventos das interessadas, para os patamares anteriores à vigência das Leis 12.779/2012 e 13.302/2016;
9.2.3. após o ajuste mencionado no subitem 9.2.2, promova, nos proventos da ex-servidora Idalice Costa Maia, o destaque da parcela de quintos incorporada com amparo em funções comissionadas exercidas entre 8/4/1998 e 4/9/2001, transformando-a em "Parcela Compensatória" a ser absorvida por quaisquer reajustes futuros, consoante decidido pelo STF no RE 638.115/CE, caso a respectiva incorporação não tenha se fundamentado em decisão judicial transitada em julgado; 
9.2.4. comunique às interessadas o teor desta decisão, alertando-as de que o efeito suspensivo proveniente da interposição de eventuais recursos não as exime da devolução dos valores percebidos indevidamente após as respectivas notificações, caso os recursos não sejam providos; 
9.2.5. no prazo de 30 (trinta) dias, contados da ciência desta decisão, envie a este Tribunal documentos comprobatórios de que as interessadas estão cientes da presente deliberação.

Revisão de ofício de atos de concessão de aposentadoria registrados tacitamente.

Senado Federal.

3. Interessadas: Idalice Costa Maia (XXX.446.351-XX); Jane Coelho de Castro (XXX.687.641-XX).

13.1. Ministros presentes: Ana Arraes (Presidente), Walton Alencar Rodrigues, Benjamin Zymler, Augusto Nardes, Aroldo Cedraz, Vital do Rêgo (Relator), Jorge Oliveira e Antonio Anastasia.
13.2. Ministros-Substitutos presentes: Augusto Sherman Cavalcanti, Marcos Bemquerer Costa e André Luís de Carvalho.

VITAL DO RÊGO

Adoto como relatório, com os devidos ajustes de forma, a instrução elaborada no âmbito da Secretaria de Fiscalização de Integridade de Atos e Pagamentos de Pessoal e de Benefícios Sociais - Sefip (peça 32) , com a qual se manifestou de acordo o corpo gerencial daquela unidade técnica especializada (peça 33) , a seguir transcrita:
INTRODUÇÃO
1.	Trata-se de ato inicial de concessão de aposentadoria de Idalice Costa Maia e de alterações de aposentadoria de Jane Coelho de Castro, ex-servidoras do Senado Federal. 
2.	Os atos foram submetidos, para fim de registro, à apreciação do Tribunal de Contas da União (TCU) , de acordo com o art. 71, inciso III, da Constituição Federal. O cadastramento e a disponibilização ao TCU ocorreram por intermédio do Sistema de Apreciação e Registro de Atos de Admissão e Concessões, na forma dos arts. 2º, caput e incisos I a VI, e 4º, caput, da Instrução Normativa - TCU 78/2018.
HISTÓRICO
3.	Esta Unidade Técnica, em instrução anexada à peça 13, propôs considerar prejudicado por perda de objeto o exame do mérito do ato de concessão inicial de aposentadoria de Ily Rodrigues Alves; legal o ato inicial de aposentadoria de João Carlos Gastal Júnior; e ilegais o ato inicial de Idalice Costa Maia e os atos de alteração de aposentadoria de Jane Coelho de Castro.
4.	O Ministério Público junto ao TCU concordou com a proposta da Unidade Técnica (Peça 15) . 
5.	No entanto, esta Corte de Contas, por meio do Acórdão 8665/2021-TCU-Primeira Câmara, Ministro Relator Benjamin Zymler, determinou o registro tácito das concessões em exame, de acordo com o entendimento fixado pelo Supremo Tribunal Federal (STF) , em regime de repercussão geral, no Recurso Extraordinário 636.553 (peças 17 a 19) .
6.	Na ocasião, determinou-se no item 9.1.2 do Acórdão 8665/2021-TCU-Primeira Câmara, a adoção de medidas pertinentes com vistas à imediata revisão de ofício das aposentadorias de interesse das sras. Idalice Costa Maia (ato inicial) e Jane Coelho de Castro (atos de alteração) , levando em conta, para tanto, as irregularidades identificadas nos autos (peça 17) .
7.	Esta Secretaria, por meio do ofício 0421, de 25/6/2021, realizou a oitiva da Sra. Idalice Costa Maia, para apresentar contrarrazões à revisão de ofício da deliberação que registrou tacitamente o ato de aposentadoria, tendo em vista a incorporação de parcela de "quintos" após a data limite de 8/4/1998, contrariando jurisprudência desta Corte de Contas (peça 21) . A oitiva foi entregue no endereço da Sra. Idalice Costa Maia em 7/7/2021 (peça 23) .
8.	A Sefip realizou a oitiva da Sra. Jane Coelho de Castro, por meio do ofício 0422, de 25/6/2021, para que encaminhasse contrarrazões à revisão de ofício da deliberação que registrou tacitamente o ato de aposentadoria, tendo em vista (peça 20) :
 
I) recebimento da vantagem "opção", calculada sobre a FC-07, embora tenha exercido a função por menos de 2 anos (1 ano, 8 meses e 17 dias) - situação em desacordo com a Lei 8112/1990. Assim, a opção deveria ser calculada sobre a FC-06, atendendo ao disposto no §1º do artigo 193 da Lei 8.112/1990; 
II) Recebimento de parcela "opção" concomitantemente com "quintos/décimos" - situação em desacordo com a regra contida no § 2º do art. 193 da Lei 8.112/1990 (Acórdão 2988/2018-TCU-Plenário, Ministra-Relatora Ana Arraes) .
9.	A oitiva foi entregue no endereço da Sra. Jane Coelho de Castro em 7/7/2021 (peça 22) . A Sra. Jane Coelho de Castro, por meio de seus advogados, apresentou as alegações de defesa anexadas à peça 24. 
EXAME TÉCNICO
a) ato inicial de Idalice Costa Maia
a.1) Oitiva 
10. O ofício de oitiva 0421 estabeleceu o prazo de 15 dias, a contar do recebimento da notificação, para que a Sra. Idalice Costa Maia, se assim desejasse, pudesse manifestar-se quanto às irregularidades listadas. No ofício de oitiva ressaltou-se que a não apresentação da referida manifestação, no prazo fixado, não impedirá a apreciação da matéria pelo Tribunal e ensejará o prosseguimento normal do processo em destaque (peças 21 e 23) .
11.	 A interessada, embora ciente da oitiva, até o presente momento não prestou esclarecimentos sobre a irregularidade listada na oitiva. Portanto, considerando-se o tempo decorrido, é de se presumir que ela decidiu não se manifestar nos autos. Dessa maneira, entende-se cabível a análise e apreciação da matéria constante nos presentes autos, considerando-se atendidos os princípios do contraditório e da ampla defesa
a.2) Quintos incorporados após 8/4/1998 (RE 638.115/CE) 
12.	 No quadro de vantagens do ato de aposentadoria, consta que a servidora incorporou 10/10 de FC-06 (peça 7) . No quadro dos tempos exercidos em funções comissionadas, observa-se que houve a incorporação de quintos de FC-06 após a data limite de 8/4/1998. 
13.	 Este Tribunal tem firme entendimento sobre a ilegalidade da incorporação de quintos, com fundamento no art. 62-A da Lei 8.112/1990, c/c os arts. 3º e 10º da Lei 8.911/1994 e art. 3º da Lei 9.624/1998, decorrente de exercício de função de direção, chefia ou assessoramento, de cargo de provimento em comissão ou de natureza especial após 1998, uma vez que esta Corte de Contas considera que a incorporação da vantagem somente é possível até a data de publicação da Lei 9.624/1998, ocorrida em 8/4/1998 (Acórdão 1972/2017-TCU-Plenário, da lavra do Ministro Bruno Dantas e 1939/2019-TCU-1ª Câmara, de autoria do Ministro Vital do Rego) .
14.	 O Supremo Tribunal Federal (STF) , ao apreciar o Recurso Extraordinário (RE) 638.115/Ceará (Ministro-Relator Gilmar Mendes) , que teve repercussão geral, fixou a seguinte tese: "Ofende o princípio da legalidade a decisão que concede a incorporação de quintos pelo exercício de função comissionada no período de 8/4/1998 a 4/9/2001, ante a carência de fundamento legal".
15.	 Todavia, ao tomar essa decisão, o STF modulou os seus efeitos para dispensar a devolução dos valores recebidos indevidamente de boa-fé até a data do julgamento, cessada a ultra-atividade de incorporações em qualquer hipótese.
16.	 Assim, depois da decisão do Supremo Tribunal Federal no âmbito do RE 638.115/CE, este Tribunal adequou sua jurisprudência e adotou a tese defendida na Decisão 925/1999-TCU-Plenário (Ministro-Relator Walton Alencar) e Acórdão 731/2003-TCU-Plenário e 732/2003-TCU-Plenário (ambos de Relatoria do Ministro Guilherme Palmeira) , de que a incorporação ou atualização da vantagem de quintos, transformada em Vantagem Pessoal Nominalmente Identificada - VPNI pelo art. 62-A da Lei 8.112/1990, somente era devida até o dia 8/4/1998, conforme previsto no art. 3º da Lei 9.624/1998.
17.	 Ademais, nos termos do Acórdão 5455/2018-TCU-Segunda Câmara (Ministro-Relator José Mucio Monteiro) , eventual tempo residual existente em 10/11/1997, não empregado para a concessão de quintos, pode ser utilizado para incorporação de apenas um décimo, nos termos do art. 5º da Lei 9.624/1998, com termo final, a qualquer tempo, na data em que o servidor completar o interstício de doze meses, de acordo com a sistemática definida na redação original do art. 3º da Lei 8.911/1994, com posterior transformação em VPNI.
18.	 Em julgamento, no supramencionado RE 638.115/CE, cujo resultado final foi proclamado em 18/12/2019, o STF deu provimento a Embargos de Declaração, onde foi proferida a seguinte decisão:
"Inicialmente, o Tribunal, por maioria, resolvendo questão de ordem suscitada pelo Ministro Dias Toffoli (Presidente) , deliberou que, para a modulação dos efeitos de decisão em julgamento de recursos extraordinários repetitivos, com repercussão geral, nos quais não tenha havido declaração de inconstitucionalidade de ato normativo, é suficiente o quórum de maioria absoluta dos membros do Supremo Tribunal Federal, vencido o Ministro Marco Aurélio, que diverge quanto à formulação da questão de ordem e quanto ao seu mérito. Votaram na questão de ordem os Ministros Luiz Fux e Roberto Barroso. Na sequência, o Ministro Dias Toffoli (Presidente) proclamou o resultado do julgamento deste recurso, ocorrido na sessão virtual de 11.10.2019 a 17.10.2019: "O Tribunal, por maioria, acolheu parcialmente os embargos de declaração, com efeitos infringentes, para reconhecer indevida a cessação imediata do pagamento dos quintos quando fundado em decisão judicial transitada em julgado, vencida a Ministra Rosa Weber, que rejeitava os embargos. No ponto relativo ao recebimento dos quintos em virtude de decisões administrativas, o Tribunal, em razão de voto médio, rejeitou os embargos e, reconhecendo a ilegitimidade do pagamento dos quintos, modulou os efeitos da decisão de modo que aqueles que continuam recebendo até a presente data em razão de decisão administrativa tenham o pagamento mantido até sua absorção integral por quaisquer reajustes futuros concedidos aos servidores. Os Ministros Ricardo Lewandowski e Celso de Mello proviam os embargos de declaração e modulavam os efeitos da decisão em maior extensão. Ficaram vencidos, nesse ponto, os Ministros Marco Aurélio e Rosa Weber. Por fim, o Tribunal, por maioria, também modulou os efeitos da decisão de mérito do recurso, de modo a garantir que aqueles que continuam recebendo os quintos até a presente data por força de decisão judicial sem trânsito em julgado tenham o pagamento mantido até sua absorção integral por quaisquer reajustes futuros concedidos aos servidores, vencidos os Ministros Marco Aurélio e Rosa Weber. Tudo nos termos do voto do Relator. Afirmaram suspeição os Ministros Luiz Fux e Roberto Barroso¿. Ausente, justificadamente, nesta assentada, o Ministro Celso de Mello. Plenário, 18.12.2019". (grifo nosso) .
19.	 Em razão disso, mesmo afrontando a tese da repercussão geral, o STF permitiu a continuidade do pagamento dos quintos incorporados no período de 8/4/1998 a 4/9/2001, quando embasados em decisão judicial transitada em julgado. Todavia, no que diz respeito às parcelas amparadas com base em decisão judicial não transitada em julgado ou decisão administrativa, deverá ser promovida sua absorção por quaisquer reajustes futuros.
20.	 No caso em exame, até 8/4/1998, a servidora faz jus a 3/5 (6/10) de FC-04 e 2/5 (4/10) de FC-6. No entanto, a interessada está recebendo 10/10 de FC-6.
21.	 Desta forma, o ato de aposentadoria da Sra. Idalice Costa Maia está ilegal, haja vista a incorporação, por força de decisão administrativa, de parcela de quintos de FC-06 que teve amparo em função comissionada exercida após a vigência da Lei 9.624/1998. Assim cabe a manutenção do pagamento da parcela até a sua absorção integral por quaisquer reajustes futuros concedidos à interessada, conforme modulação do STF no âmbito do RE 638.115/CE. 
22.	 Diante do exposto, considerando que o ato está ilegal, em razão da incorporação de quintos após a data limite, entende-se que cabe a revisão de ofício da deliberação que registrou tacitamente o ato de aposentadoria da interessada, com base no artigo 54 da Lei 9.874/1999 combinado com o artigo 260, §2º, do RI/TCU.
b) ato de alteração de Jane Coelho de Castro
b.1) alegações de defesa
23.	 Em resposta à oitiva (ofício 0422/2021) , a interessada, por meio de seus representantes legais, apresentou as seguintes alegações de defesa (peça 24) :
a)  a supressão da vantagem "opção" viola o princípio da Irredutibilidade Salarial;
b) decadência administrativa com base no artigo 54 da Lei 9.784/1999;
c) o Supremo Tribunal Federal (STF) , em sessão do plenário, no julgamento do RE 636.553 decidiu ser de cinco anos o prazo para revisão da legalidade do ato da aposentadoria pelos tribunais de contas, contados da data de chegada do ato de concessão do direito ao respectivo tribunal de contas;
d) alega que se tratando de registro tácito, não há que falar em revisão de ofício, haja vista que a Corte de Contas teve cinco anos para julgar o ato de aposentadoria da recorrente e não o fez em tempo hábil;
e) o §2º do art. 260 do Regimento Interno do Tribunal de Contas da União deve ser interpretado à luz do RE 636.553/RS, devendo o prazo de cinco anos contar da entrada do processo no TCU e não da data da apreciação.
b.2) análise das alegações de defesa
b.2.1) Decadência Administrativa e revisão de ofício (RE 636.553/RS) 
24.	 Com relação à decadência, prevista no art. 54 da Lei 9.784/1999, o entendimento jurisprudencial no âmbito do TCU é de que o referido dispositivo legal, ao ser aplicado aos atos de aposentadoria e pensão, conta seu prazo decadencial a partir do respectivo registro do ato pelo Tribunal de Contas da União, visto que, em se tratando de ato complexo, só é aperfeiçoado quando de seu registro pelo TCU (Súmula TCU 278/2012) . 
25.	 Porém, o Supremo Tribunal Federal, no âmbito do RE 636.553/RS, também com repercussão geral, fixou a tese de que em atenção aos princípios da segurança jurídica e da confiança legítima, os Tribunais de Contas estão sujeitos ao prazo de 5 anos para o julgamento da legalidade do ato de concessão inicial de aposentadoria, reforma ou pensão, a contar da chegada do processo à respectiva Corte de Contas.
26.	 Assim, em função da decisão do STF, esta Corte de Contas, no âmbito do Acórdão 122/2021-TCU-Plenário, Ministro-Relator Walton Alencar Rodrigues, manifestou-se no sentido de que passados cinco anos, contados de forma ininterrupta, a partir da entrada do ato de admissão e de concessão de aposentadoria, reforma e pensão (CF, 71, III) no TCU, o ato restará automaticamente estabilizado e considerado registrado tacitamente (RE 636.553/RS, Pleno, rel. E. Ministro Gilmar Mendes) .
27.	 No entanto, consoante entendimento do STF nos embargos de declaração no recurso extraordinário 636.553/RS, esta Corte de Contas entende que estabilizado o ato, abre-se, a partir daí, a possibilidade de sua revisão de ofício, nos termos do art. 54 da Lei 9.874/1999 combinado com o artigo 260, §2º, do RI/TCU.
28.	 Desta forma, considerando que os atos de alteração da Sra. Jane Coelho de Castro ingressaram nesta Corte de Contas em 15/2/2016 (peças 9 e 10) , o registro tácito dos atos em exame ocorreu em 15/2/2021.
29.	 Considerando a constatação de ilegalidade nos atos de alteração, em razão do recebimento cumulativo de quintos com a vantagem "opção", é possível a revisão de ofício da deliberação que registrou tacitamente os atos de alteração de aposentadoria da interessada, com base no art. 260, § 2º, do Regimento Interno do TCU.
b.2.2) Irredutibilidade Salarial
30.	 A alegação de violação ao princípio da irredutibilidade salarial também deve ser afastada, nos termos da jurisprudência do STF, que se fixou no sentido de que não há óbice à redução de proventos caso alguma parcela/vantagem esteja sendo paga ao arrepio da lei, conforme o MS 25.552, de relatoria da Exma. Ministra Cármen Lúcia, in verbis:
EMENTA: MANDADO DE SEGURANÇA. ATO DO TRIBUNAL DE CONTAS DA UNIÃO. APOSENTADORIA DE MAGISTRADO (...) DECADÊNCIA ADMINISTRATIVA E OFENSA AO PRINCÍPIO DA IRREDUTIBILIDADE DE SALÁRIOS NÃO CONFIGURADAS.
 (...) 
3. O Supremo Tribunal Federal pacificou entendimento de que, sendo a aposentadoria ato complexo, que só se aperfeiçoa com o registro no Tribunal de Contas da União, o prazo decadencial da Lei nº 9.784/1999 tem início a partir de sua publicação. Aposentadoria do impetrante não registrada: inocorrência da decadência administrativa.
4. A redução de proventos de aposentadoria, quando concedida em desacordo com a lei, não ofende o princípio da irredutibilidade de vencimentos. Precedentes. (grifo nosso) 
b.2.3) quintos recebido de forma cumulativa com a vantagem "opção"
31.	 A servidora Jane Coelho de Castro aposentou-se em 15/1/1997, com proventos proporcionais a 25/30 avos, e recebendo 4/10 de FC-07 e 6/10 de FC-06. O ato de concessão inicial de aposentadoria foi apreciado pela legalidade no TC Processo 857.381/1998-9 (peça 6) .
32.	 Os atos deste processo referem-se a alterações na aposentadoria, publicadas em 7/1/2014 (peças 9 e 10) . No ato de n. de controle 30734703-04-2014-000020-5 foi concedida a vantagem "opção" à ex-servidora. Assim, a inativa passou a receber os quintos de forma concomitante com a vantagem "opção".
33.	 No ato de número de controle 30734703-04-2014-000017-5, foram integralizados os proventos com base no artigo 190 da Lei 8.112/1990. Nesta alteração, a servidora também recebe a vantagem "opção" de forma concomitante com os quintos.
34.	 De acordo com entendimento deste Tribunal, proferido no Acórdão 2076/2005-TCU-Plenário, Ministro-Relator Augusto Sherman, assegura-se a vantagem "opção", prevista no art. 2º da Lei 8.911/1994, aos servidores que, até a data de 18/1/1995, tenham satisfeitos os requisitos do art. 193 da Lei 8.112/1990, ainda que sem os requisitos para a aposentação em qualquer modalidade.
35.	 O artigo 193 da Lei 8.112/1990 estabelecia o seguinte:
Art. 193. O servidor que tiver exercido função de direção, chefia, assessoramento, assistência ou cargo em comissão, por período de 5 (cinco) anos consecutivos, ou 10 (dez) anos interpolados, poderá aposentar-se com a gratificação da função ou remuneração do cargo em comissão, de maior valor, desde que exercido por um período mínimo de 2 (dois) anos.                
§ 1° Quando o exercício da função ou cargo em comissão de maior valor não corresponder ao período de 2 (dois) anos, será incorporada a gratificação ou remuneração da função ou cargo em comissão imediatamente inferior dentre os exercidos.   
§ 2° A aplicação do disposto neste artigo exclui as vantagens previstas no art. 192, bem como a incorporação de que trata o art. 62, ressalvado o direito de opção.   (grifo nosso) 
36.	 A servidora possui dez anos interpolados exercidos em funções comissionadas completados em 3/3/1993, podendo receber a parcela opção. No entanto, observa-se que a opção foi calculada sobre a FC-07. A servidora exerceu a FC-07 no período de 15/7/1985 a 1/4/1987, totalizando 1 ano, 8 meses e 17 dias. 
37.	 O artigo 193 da Lei 8.112/1990 estabelece que, para aposentar-se com a gratificação de função de maior valor, precisa ter exercido a função por um período mínimo de 2 anos. A servidora não completou este período na função FC-07. Assim, a opção deve ser calculada sobre a FC-06, atendendo ao disposto no §1º do artigo 193 da Lei 8.112/1990.
38.	 Ademais, o recebimento de parcela opção de forma concomitante com quintos/décimos está em desacordo com a regra contida no § 2º do art. 193 da Lei 8.112/1990 (Acórdão 2988/2018-TCU-Plenário, Ministra-Relatora Ana Arraes) . Transcrevemos o Sumário do Acórdão 2988/2018-TCU-Plenário:
SUMÁRIO: REPRESENTAÇÃO. PROCESSO CONSTITUÍDO EM CUMPRIMENTO A DETERMINAÇÃO DESTA CORTE. PAGAMENTO DE FUNÇÃO COMISSIONADA A SERVIDOR APOSENTADO. POSSIBILIDADE DE OPÇÃO, DESDE QUE NÃO CUMULATIVA COM QUINTOS/DÉCIMOS/VPNI, PARA AQUELES QUE, ATÉ 18/01/1995, TENHAM SATISFEITO OS PRESSUPOSTOS TEMPORAIS. CONVERSÃO EM VANTAGEM PESSOAL PARA IMPEDIR DESCENSO REMUNERATÓRIO. ARQUIVAMENTO. (grifo nosso) 
39.	 Desta forma, a aposentadoria está ilegal, em razão do pagamento de forma concomitante a vantagem opção com VPNI de quintos/décimos, bem como em função da opção ser calculada sobre a FC-07, quando deveria ser sobre a FC-06 (peça 30) .
40.	 Diante das ilegalidades nos atos de alteração, cabe a revisão de ofício do Acórdão 8665/2021-TCU-Primeira Câmara, com base no art. 260, § 2º, do Regimento Interno do TCU, de modo que os atos sejam considerados ilegais.
CONCLUSÃO
41.	 Com base na análise realizada no ato inicial de aposentadoria de Idalice Costa Maia, esta Unidade Técnica considerando que o ato está ilegal, em razão da incorporação de parcela de quintos após a data limite de 8/4/1998, contrariando jurisprudência desta Corte de Contas e do Supremo Tribunal Federal. Assim, entende-se que cabe a revisão de ofício da deliberação que registrou tacitamente o ato de aposentadoria, com base no artigo 54 da Lei 9.874/1999 combinado com o artigo 260, §2º, do RI/TCU.
42.	 Em razão do exposto e tendo em vista as análises realizadas nos atos de alteração de aposentadoria de Jane Coelho de Castro, esta Unidade Técnica considera que os atos estão ilegais, em razão do recebimento de forma cumulativa da vantagem "opção" com a VPNI de quintos/décimos, contrariando jurisprudência desta Corte de Contas, bem como em função do cálculo da vantagem "opção" sobre a FC-07, quando deveria ser sobre a FC-06. Desta forma, também cabe a revisão de ofício do Acórdão 8665/2021-TCU-Primeira Câmara, de modo que os atos de alteração sejam considerados ilegais, com base no artigo 260, §2º, do RI/TCU.
43.	 Registre-se que a análise deste processo levou em conta os dispositivos da Resolução TCU 315/2020.
PROPOSTA DE ENCAMINHAMENTO
44.	 Ante o exposto, conforme o preceituado no artigo 71, inciso III, da Constituição Federal de 1.988; c/c os artigos. 1º, inciso V, e 39, inciso II, da Lei 8.443/1992, c/c os artigos 1º, inciso VIII, 260, §§ 1º e 2º, do Regimento Interno/TCU, e tomando por base as informações prestadas pelo órgão de controle interno e as verificações feitas pela unidade técnica, na forma prevista no artigo 260, caput, do referido Regimento, propõe-se: 
a) a revisão de ofício do Acórdão 8665/2021-TCU-Primeira Câmara, Ministro Relator Benjamin Zymler, para que o ato inicial de concessão de aposentadoria de Idalice Costa Maia (CPF XXX.446.351-XX) e os atos de alteração de Jane Coelho de Castro (CPF XXX.687.641-XX) , registrados tacitamente, passem a ser considerados ilegais;
b) dispensar o ressarcimento das quantias indevidamente recebidas de boa-fé, nos termos da Súmula TCU n. 106;
c) determinar ao Senado Federal, com fundamento no inciso I do art. 4º da Resolução TCU 315/2020, que adote medidas para:
c.1) no tocante aos atos de alteração da ex-servidora Jane Coelho de Castro, no prazo de quinze dias, fazer cessar os pagamentos decorrentes dos atos impugnados por esta Corte de Contas, sob pena de responsabilidade solidária da autoridade administrativa omissa, nos termos dos arts. 262, caput, do RI/TCU, e 8º, caput, da Resolução TCU 206/2007;
c.2) no tocante à ex-servidora Idalice Costa Maia, promova o destaque da (s) parcela (s) de quintos incorporada (s) com amparo em funções comissionadas exercidas entre 8/4/1998 a 4/9/2001 e transforme-a (s) em "Parcela Compensatória" a ser absorvida por quaisquer reajustes futuros, consoante decidido pelo STF no RE 638.115/CE;
c.3) no prazo de trinta dias, emita novos atos para a Sra. Jane Coelho de Castro, livres das irregularidades apontadas, e os submeta ao TCU pelo Sistema e-Pessoal, nos termos dos arts. 262, § 2º, do Regimento Interno desta Corte e 19, § 3º, da Instrução Normativa TCU 78/2008; e
c.4) dê ciência, no prazo de 15 (quinze) dias, do inteiro teor desta deliberação às interessadas, alertando-as de que o efeito suspensivo proveniente da interposição de eventuais recursos junto ao TCU não as exime da devolução dos valores percebidos indevidamente após a respectiva notificação, caso esses não sejam providos.
2.	O Ministério Público junto ao TCU, representado nos autos pelo Procurador Dr. Marinus Eduardo De Vries Marsico, manifestou-se de acordo com a proposição da unidade técnica (peça 34) .
É o Relatório.

Elaine Cristina Gomes (OAB/DF 26.873) e Thiago Leon Lemos de Oliveira (OAB/DF 57.188).

Procurador Marinus Eduardo De Vries Marsico.

APOSENTADORIA. PAGAMENTO IRREGULAR DA VANTAGEM OPÇÃO. ATRIBUIÇÃO DE QUINTOS INCORPORADOS DE FUNÇÕES COMISSIONADAS EXERCIDAS POSTERIORMENTE À EDIÇÃO DA LEI 9.624/1998. REGISTRO AUTOMÁTICO PELO DECURSO DO PRAZO QUINQUENAL. REVISÃO DE OFÍCIO DO REGISTRO TÁCITO DECLARADO PELO ACÓRDÃO 8.665/2021-TCU-1ª CÂMARA, PARA CONSIDERAR ILEGAIS AS CONCESSÕES. DETERMINAÇÕES.

APOSENTADORIA (APOS)

Secretaria de Fiscalização de Integridade de Atos e Pagamentos de Pessoal e de Benefícios Sociais (Sefip).

Trata-se de revisão de ofício dos registros tácitos declarados pelo Acórdão 8665/2021-TCU-Primeira Câmara. Na Sessão da 1ª Câmara de 15/6/2021, este Tribunal fez consignar, na base de dados do sistema Sisac, a anotação de registro tácito dos atos de concessão de aposentadoria emitidos em favor de Idalice Costa Maia (ato inicial) e Jane Coelho de Castro (atos de alteração) , determinando a adoção das medidas pertinentes com vistas à imediata revisão de ofício, em função das seguintes irregularidades:
	Interessada
	Número do ato (e tipo) 
	Irregularidade

	Idalice Costa Maia
	30734703-04-2015-000034-8 (inicial) 
	Inclusão, nos proventos, de "quintos" de funções comissionadas exercidas em período posterior ao advento da Lei 9.624/1998.

	Jane Coelho de Castro
	30734703-04-2014-000017-5 (alteração) 
30734703-04-2014-000020-5 (alteração) 
	Inclusão, nos proventos, da vantagem "opção" calculada sobre função comissionada exercida por menos de dois anos e, ainda, cumulada com "quintos" incorporados.

A Secretaria de Fiscalização de Integridade de Atos e Pagamentos de Pessoal e de Benefícios Sociais (Sefip) , preliminarmente à análise de mérito, realizou a oitiva das interessadas, nos termos do que preconiza o art. 260, § 2º do RITCU (peças 20 e 21) . Nesse sentido, vale mencionar que a interessada Jane Coelho de Castro respondeu à oitiva realizada, nos termos da documentação acostada nas peças (24-26) . Já a Sra. Idalice Costa Maia, a despeito de ter sido regularmente notificada (peça 23) , não se manifestou sobre a irregularidade que macula as alterações de sua aposentadoria.
Em síntese, a Sra. Jane Coelho apresentou os seguintes argumentos: (i) alega que a supressão da vantagem "opção" viola o princípio da irredutibilidade Salarial; (ii) defende a decadência administrativa com base no artigo 54 da Lei 9.784/1999; (iii) assevera que o Supremo Tribunal Federal (STF) , em sessão do plenário, no julgamento do RE 636.553, decidiu ser de cinco anos o prazo para revisão da legalidade do ato da aposentadoria pelos tribunais de contas, contados da data de chegada do ato de concessão do direito ao respectivo tribunal de contas; (iv) alega que, se tratando de registro tácito, não há que falar em revisão de ofício, haja vista que a Corte de Contas teve cinco anos para julgar o ato de aposentadoria da recorrente e não o fez em tempo hábil; (v) aduz que o §2º do art. 260 do Regimento Interno do Tribunal de Contas da União deve ser interpretado à luz do RE 636.553/RS, devendo o prazo de cinco anos contar da entrada do processo no TCU e não da data da apreciação.
Ao analisar de forma minudente os argumentos apresentados pela Sra. Jane Coelho (peça 32, itens 24 a 40) , a Sefip afastou as alegações oferecidas pela interessada, sustentando que elas não são hábeis para manter o registro tácito declarado pelo Acórdão 8.665/2021-TCU-1ªCâmara.
Em conclusão, a unidade técnica propõe revisar de ofício os registros tácitos declarados pelo Acórdão 8.665/2021-TCU-1ªCâmara, para considerar ilegais os atos de concessão de aposentadoria emitidos em favor de Idalice Costa Maia (ato inicial) e Jane Coelho de Castro (atos de alteração) .
O Ministério Público junto ao Tribunal (MPTCU) , no parecer de peça 34, ratificou o encaminhamento proposto pela unidade técnica.
II
Registro minha concordância integral com a proposta formulada pela unidade técnica, aquiescida pela manifestação do MPTCU, razão pela qual acolho os pareceres precedentes por seus próprios fundamentos, valendo-me, para tanto, da técnica da motivação per relationem, nos termos do art. 2º, § 3º, do Decreto 9.830, de 10 de junho de 2019, sem prejuízo de tecer os comentários a seguir.
Não há reparos a fazer nas conclusões formuladas pela Sefip no que diz respeito à parcela de quintos incorporada pela Sra. Idalice Costa Maia com amparo em funções comissionadas exercidas após 8/4/1998. É que, conforme se observa no formulário de peça 7, a referida inativa incorporou quintos de FC-06 pelo exercício dessa função no período compreendido entre 8/4/1998 e 4/9/2001.
Nesses casos, contudo, ressalto que o STF, no julgamento do RE 638.115/CE, a despeito de considerar inconstitucionais as incorporações de quintos referentes ao exercício de funções após 8/4/1998, modulou a decisão de forma a permitir que, no caso de concessões administrativas, tais parcelas não sejam imediatamente suprimidas dos vencimentos e proventos dos interessados. Nessa situação, a modulação de efeitos conferida pela Suprema Corte permitiu a conversão dos quintos incorporados após 8/4/1998 em parcela compensatória a ser absorvida por quaisquer reajustes e reestruturações futuras.
No entanto, como não há nos autos informações sobre a forma pela qual a parcela incorporada pela interessada foi implementada, se administrativamente, ou se por decisão judicial transitada em julgado, cabe determinação ao Senado Federal para que, caso a referida incorporação não tenha amparo em decisão judicial transitada em julgado, proceda ao destaque da parcela excedente de "quintos" incorporados pela inativa, relativa ao exercício de funções comissionadas no período compreendido entre 8/4/1998 e 4/9/2001, transformando-a em parcela compensatória a ser absorvida por quaisquer reajustes futuros, consoante decidido pelo Supremo Tribunal Federal no Recurso Extraordinário 638.115.
No que diz respeito ao pagamento da vantagem opção, nos proventos da Sra. Jane Coelho de Castro, destaco que a possibilidade de revisão de ofício prevista no art. 260, § 2º do RITCU, restou confirmada a partir do julgamento dos embargos de declaração opostos nos autos do RE 636.553, proferido na Sessão Virtual do STF realizada de 27/11/2020 a 4/12/2020. Na ocasião o relator, Min. Gilmar Mendes, assim se manifestou:
 (...) 
Com essa fundamentação, o Supremo Tribunal Federal definiu que a fixação do prazo de cinco anos se afigura razoável para que as cortes de contas procedam à análise da legalidade dos atos de concessão inicial de aposentadoria, reforma ou pensão, após o qual estes serão considerados definitivamente registrados. 
Trata-se de prazo ininterrupto, a ser computado a partir da chegada do processo à respectiva corte de contas - ou, como definido pelo Ministro Roberto Barroso durante o julgamento, um verdadeiro período de "cinco anos tout court". 
Passado esse prazo sem finalização do processo, o ato restará automaticamente estabilizado. Abre-se, a partir daí, a possibilidade de sua revisão, nos termos do art. 54 da Lei 9.873/1999. (destaque acrescido) 
Portanto, os argumentos apresentados pela interessada no sentido da impossibilidade da presente revisão de ofício, bem como da respectiva contagem de prazo para tal procedimento, não se sustentam. 
Além disso, vale mencionar que, no referido Recurso Extraordinário, o STF manteve a jurisprudência daquela Corte, entendendo que o ato de aposentadoria tem natureza complexa. Senão vejamos: 
 (...) 
Nessa perspectiva, destaco que, como bem lembrado pelo Ministro Edson Fachin em seu voto, desde 1957, o Supremo Tribunal Federal tem se posicionado no sentido de que o ato de concessão de aposentadoria teria natureza de ato complexo, segundo o qual seria necessária a conjugação da vontade do órgão de origem e do TCU para que fosse perfectibilizado. Por esse motivo, após a edição da Lei 9.784/1999, firmou-se o entendimento de que seu art. 54 não poderia ser aplicado durante o período entre a publicação do ato de aposentadoria pelo órgão de origem e a apreciação da sua legalidade pelo TCU, haja vista ainda inexistir ato acabado. Quanto a esse ponto, a decisão ora embargada não alterou a jurisprudência há muito firmada, segundo a qual a concessão de aposentadoria ou pensão constitui ato administrativo complexo.
Por essa razão, considerando a competência estabelecida a este Tribunal pelo art. 71, inciso III, da Constituição Federal, os atos de registro de pessoal somente passam a estar plenamente formados, válidos e eficazes quando recebem o registro pela Corte de Contas. Sob essa perspectiva, impõe-se reconhecer que referidos atos possuem, na origem, natureza precária, razão pela qual, até que haja o efetivo julgamento e o consequente registro pela Corte de Contas, tais atos não gozam de definitividade, já que sem o registro não se aperfeiçoam. Por tal razão, não há mácula aos princípios da irredutibilidade de vencimentos, não se aplicando, in casu, a decadência do art. 54 da Lei 9.784/1999 alegada pela Sra. Jane Coelho.
No que diz respeito à irregularidade que macula os atos de alteração de aposentadoria emitidos em favor da Sra. Jane Coelho de Castro, qual seja, a inclusão, nos proventos, da vantagem "opção" calculada sobre função comissionada exercida por menos de dois anos cumulada com "quintos" incorporados, ratifico in totum as considerações apresentadas pela Sefip na instrução de peça 32 (itens 31 a 40) .
Vale mencionar ainda que, nas presentes concessões, não há amparo legal para o reajuste nas respectivas parcelas de quintos pelos percentuais concedidos pelas Leis 12.779/2012 e 13.302/2016. Isso porque a jurisprudência desta Corte de Contas e do Superior Tribunal de Justiça - STJ é no sentido de que os quintos incorporados até a edição da Lei 9.527/97 devem ser atualizados de acordo com os critérios adotados para a revisão geral da remuneração dos servidores públicos federais, o que não é o caso das leis retromencionadas. Por tal razão, cabe determinação para que o Senado Federal altere os valores percebidos a título de incorporação de quintos, nos proventos das interessadas, para os valores anteriores à vigência das Leis 12.779/2012 e 13.302/2016.
Por fim, entendo desnecessário determinar a emissão de novos atos em relação às concessões impugnadas. No caso da Sra. Idalice Costa Maia, o necessário destaque da parcela de quintos incorporados pelo exercício de funções comissionadas no período compreendido entre 8/4/1998 e 4/9/2001 não tornará a concessão regular, razão pela qual a emissão de novo ato se torna inócua. Quanto à Sra. Jane Coelho, destaco que o ato inicial de aposentadoria emitido em seu favor (Sisac 30734703-04-1997-000204-7) , que não contemplou a vantagem opção, já foi apreciado pela legalidade por este Tribunal (Acórdão 380/2003-TCU-Primeira Câmara, TC Processo 857.381/1998-9) .
Ante o exposto, voto para que seja adotada a minuta de acórdão que ora trago ao exame deste Colegiado.
	TCU, Sala das Sessões, em 9 de março de 2022.
Ministro VITAL DO RÊGO 
Relator